行　政　法　院　判　決　　　　　　　　　　　　　八十八年度判字第四二五二號
　　原　　　告　彰利企業股份有限公司
　　代　表　人　甲○○
　　被　　　告　經濟部智慧財產局（承受原經濟部中央標準局業務）
右當事人間因新型專利異議事件，原告不服行政院中華民國八十七年七月二十三日台
八十七訴字第三七二○六號再訴願決定，提起行政訴訟。本院判決如左︰
　　主  文
再訴願決定、訴願決定及原處分均撤銷。
　　事  實
緣原告於八十四年三月十六日以其「抽屜、櫥櫃用拉鈕結構改良」，向被告申請新型
專利，經編為第00000000號審查，准予專利。公告期間，第三人彰美有限公
司以本案有違專利法第二十七條第一項前段、第九十七條、第九十八條第二項規定，
檢附申請在先之第00000000號「抽屜、門把手結構改良(二)」新型專利案（以
下稱引證一）專利說明書、申准在先之第00000000號「抽屜、櫥櫃用把手結
構改良」新型專利案（以下稱引證二）說明書及公告等影本，對之提起異議。案經被
告審查，為「本案異議成立，應不予專利。」之審定，發給八十六年五月五日台專（
判）○二○二一字第一一七二五八號專利異議審定書。原告不服，乃循序提起行政訴
訟。茲摘兩造訴辯意旨如次：
原告起訴意旨略謂︰一、本案主要係由帽體及接頭組成，該帽體形成有一圓形開口，
而接頭一端中心設一貫穿之螺牙孔，且於接頭另端之擋緣略大於帽體之圓形開口，並
於擋緣前端形成略小於擋緣直徑之套接段，該套接段前端形成平直狀之定位段，延續
定位段向後形成漸擴狀之擴展段，且定位段的外徑小於擴展段的最大外徑；其特徵在
於：擴展段與擋緣鄰接形成之槽溝環壓設有數凸卡條，俾以組裝時藉由接頭之套接段
自帽體圓形開口套接，且加以壓鉚，使帽體受擴展段與擋緣鄰接形成之槽溝內凸卡條
拘束卡緊者。即本案之結構特徵係在於接頭於擴展段與擋緣鄰接形成之槽溝環壓設有
數凸卡條者。第三人於此結構特徵內容並無爭議，惟其援引「證據二」（即引證一）
認「兩案係為同一之設計」，違反專利法第一百零五條準用第二十七條之規定；又謂
本案有關帽體以圓形開口鉚合於接頭套接段之設計，為仿效「證據七」（即引證二）
之設計，並為熟習該項技術者所能輕易完成且未能增進功效者，違反專利法第一百零
五條準用第二十七條及第九十八條第二項之規定，窺其內容實屬可議，未顧及整體結
構之使用功效，就局部之似是而非之糢糊認知，即斷定該二者為「同一之設計」，實
非專業人士所當為者，而原處分機關未顧及此，給與異議成立之審定，訴願及再訴願
並竟維持原決定，實屬不當之裁決，對原告極不公平。二、本案確實具備其他類似設
計所無之結構及使用優越性，以下將就本案與引證一、二之結構特徵及爭議之點，詳
述於后：(一)引證案一係專利申請案號00000000號之「抽屜把手、門結構改良
(二)」之說明書影本，該案之申請日係八十一年十一月二十五日，嗣後經核駁不予專利
，未經公告亦未取得專利權；其專利範圍係在於「將頭部與頸部分別進行製造，使其
頭部製成一個具有圓形開口的圓扁狀空心殼體，其開口內緣佈列有細的鋸齒，另把頸
部製成一個接合端具有嵌合環槽的實心體，環槽的周緣亦佈列有細鋸齒，組合時把其
接合端栓入於其圓形開口，使開口的內緣嵌入於頸部接合端的環槽內，以鋸齒的接觸
達到固定，並於其中心貫設有一螺孔提供鎖結於抽屜上固定者。」此引證案一為一難
以實施之書面構想，業經中標局審定核駁，本案則為一製有實物且深獲好評之工業產
品，二者怎會是「同一之創作」﹖就其結構而論二者亦極為不同，以下分列述之：１
、引證案一頸部環槽之周緣佈列細鋸齒之構造與本案接頭之槽溝環設凸卡條之構造，
乍看之下會認為類似，尤其在圖面繪製不夠精確時確實會造成錯覺，但仔細審究兩者
之構造即可發覺該二者構造之功能及外觀皆有不同；引證案一之鋸齒係供與「圓形開
口的圓扁狀空心殼體」即本案所謂之帽體相嵌合，該空心殼體「其開口內緣佈列有細
的鋸齒」即該頸部環槽之細鋸齒其係下上尖之構造，其大小間隔必須一一配合空心
殼體之細鋸齒即其必須填入該空心殼體之空隙，因此該引證一之構造實際製作時甚為
困難，若有一細鋸齒位置大小不對即使該結構無法實施，且縱使該鋸齒得以彼此卡入
，因該構造未若本案之錐形設計，其僅能防止左右徑向滑動並不能加強卡固之功能；
反觀本案之結構，其接頭之槽溝環壓設之數凸卡條者，係為供帽體藉由帽體之彈性迫
緊而卡緊套於槽溝中後，藉凸卡條加強其抓力並藉其摩擦力防止帽體於使用中左右旋
動，本構造之凸卡條係凸起之線形構造，不僅可防止整個帽體徑向轉動且因其物理之
彈性與抓力可使帽體與接頭間結合得比未置凸卡條者更緊掣，而且本案之帽體並未有
鋸齒之設置，其製造過程又較引證案一簡便可行，乃一優良結構改善之創作，其改良
之功能、外觀與目的皆與引證案有諸多之不同，如何能謂本案與引證案一為「同一之
創作」﹖２、依據鈞院七十九年度所著之一判決中肯認「新型之技術性及實用性，係
以各構件組成之整體功效為斷，縱所應用之手段、構件及特徵相同，原理上運用習知
技術，若該專利之空間形態已有創新，且可增進功效者，亦合乎新型專利之要件」；
又鈞院七十二年度判字第五八三號判決亦認為「兩者在功能、目的以及設計原理上顯
然有別，且後者具有改進之功效及實用性，自得為新型專利」。可知本案與引證案一
確非「同一之創作」，且為符合上述判決所指之整體功效之增進之新型專利創作。３
、依據專利法第九十八條第一項第二款之規定「有相同之發明或新型申請在先並經核
准專利者」不得申請取得專利，法有明文不得取得專利者係「申請在先並經核准專利
者」，第三人以引證一申請日在本案之前，遽稱本案不具新穎性，實係歪曲法條之作
為，按引證一乃一未經核准之「申請案」並不符合法文之「並經核准專利者」之規定
，而原處分、訴願、再訴願機關竟皆未察，並採用其主張，實令人深感遺憾；本案不
惟與引證一非為同一之創作且亦未違反專利法第九十八條第一項第二款之規定。(二)引
證案二係專利申請案號第00000000號之「抽屜、櫥櫃用把手結構改良」，該
案之申請專利範圍為：「帽體係以一定厚度之金屬板材，抽製沖壓成型，並設有一圓
形開口，而連接座體則直接車削成型，其一端設有一錐斜導面，在該錐斜導面之取大
端處，而大於前述帽體上之圓形開口，並徑向凹設有外徑略大於圓形開口內徑之嵌合
槽，再配合設有一擋緣足以阻擋帽體不得超越；特能依帽體之彈性及剛性，而使帽體
與連接座體嵌合槽簡易且穩固結合者。」比較引證二與本案其最大之差別在於：本案
之槽溝環設有凸卡條，而引證二則無；其系爭點則在於何者之結構較具使用上之優越
性﹖行政院前揭之決定書中指稱「雖本案於槽溝環加設凸卡條以防止帽體鬆脫旋轉，
惟引證二嵌合槽之外徑略大於圓形開口內徑，並依帽體所具有之彈性及剛性帽體與連
接座體已能迫緊結合不會滑動，且帽體與連接座體間屬面接觸，其結合力大於本案（
本案接頭凸卡條與帽體間屬線接觸），本案加設凸卡條反而增加構造之複雜性，難謂
具增進之功效。」以上之論述，實在讓人無法苟同，按引證二其帽體與連接座之結合
係利用帽體開口小於連接座體上嵌合槽之外徑藉由迫緊及帽體一定之彈性將其推入嵌
合槽中；以此方式雖可將帽體與連接座結合，但此種結合方式卻有可慮之處：按帽體
係一銅合金之金屬結構，其分子結合方式使其彈性較小超過某種極限即有斷裂變形之
虞，因此引證二之帽體內徑與連接座嵌合槽之外徑不可相差太大，又因其二者皆是易
滑轉之圓形相接，且相接面又是平滑之構造，若僅靠帽體彈性咬合而無嵌合槽卡住，
則於使用中之拉推必定極易滑落，因此引證二之帽體大部分係靠嵌合槽之凹陷以卡住
帽體，而因帽體之彈性有限，其嵌合槽若太深則其內徑將等於或小於帽體之圓形開口
，此時只要輕輕一撥，帽體即會轉動，這是根據一般經驗即可得知之事，而若嵌合槽
太淺，其接合面又極光滑，其卡固之穩定性即不足，很可能因用力拉動此鈕而脫落；
因此在製造上引證二極易產生不良品，就算其嵌合卡固良好，如前所述帽體之彈性有
限，因此其咬合之力道有限，其帽體與嵌合槽之接觸面係既平滑又是極易滑轉之圓形
構造，因此只要稍加用力即可轉動此帽體，使其以連接座為軸心轉動。反觀本案其不
僅無引證案之缺點，且其製造之程序並不較引證二複雜；如前所述，帽體之彈力有限
，必須加設嵌合槽以卡掣住帽體，但嵌合槽之設置仍有其滑轉與深淺之製造上之問題
，而解決之道就在於加設凸卡條，因為凸卡條之設置不僅可防止滑轉（關於此點顯而
易見，原處分機關亦同意），且其尚可增加帽體接合連接座體之咬合力；關於此點原
處分機關不僅疏而未察，反而提出引證案二為「面接觸」本案為「線接觸」故本案結
合力不如引證二之不知所謂之錯誤論調；蓋物體係由分子構成，其有一定之彈性，有
時其彈性之變化並非肉眼所能辨明，本案帽體與連接座之接觸面即係如此；本案之帽
體當其受壓迫擴張推入槽溝上時，其帽體開口與凸卡條接觸位置之分子仍受擠壓而未
放鬆，但與凸卡條兩端凹陷之槽溝位置相接之帽體開口，其分子則因有空隙而放鬆，
因此本案帽體與連接座體接觸之形式，並非如原處分及再訴願機關所述之線接觸，而
係類似波浪起伏之環面，而物體分子於一鬆一緊間會產生壓力，因此帽體包覆凸卡條
時會產生卡緊凸卡條之壓力，另外加上帽體陷入槽溝部分被槽溝卡掣之力，因此本案
之結合力決不遜於引證二，甚至其雙重之卡掣力量可較引證二更加穩定地結合連接座
，而且沒有製造上嵌合槽深淺之困擾及帽體得以轉動之使用上之瑕疵。或問拉鈕僅需
供前後拉動又何需在乎其是否會轉動﹖其乃又一不求完美之「差不多」觀點，按專利
制度旨在鼓勵創新之精益求精之精神，並保障該優良創作之創作人應享之權利，提昇
產品品質及使用效能，使國家更具競爭力，孰有所謂於「實際使用不作相互旋轉使用
」，而不須費心加以改良甚至將改良之成果為「增加構造之複雜性」之理﹖而且人
並非機器，於用手使用拉鈕拉開抽屜時並非單純之前後推動，人之手勢隨著不同位置
及使用習慣而不同，並不一定是水平地施力於拉鈕上，且以引證二之構造其長久使用
若再加上旋轉摩擦其脫落之可能性即大增。以本案與引證二相比較可見本案結構確實
優於引證案，其功效顯著，具進步性，而且其產業上之利用性亦已獲得市場證明，其
符合新型專利要件，決非如原處分機關所認之「無功效之增進」，且其結構、使用品
質均優於引證二。綜合上述，本案結構與引證案一並非同一之創作，確實是首先且獨
特之創作，並未違反專利法第一百零五條準用第二十七條第一項前段之「二人以上有
同一之發明，各別申請時，應就最先申請者准予發明專利」及第九十七條「稱新型者
，謂對物品之形狀、構造或裝置之創作或改良。」之規定，又本案確能增進功效，並
無專利法第九十八條第二項規定之「未能增進功效」之情形，確實具備新穎性、進步
性符合依法申請取得新型專利之要件，原處分機關卻予異議成立之處分，實有違專利
法保護創作人防止仿冒之立法本意，爰依法提起行政訴訟等語。
被告答辯意旨略謂︰一、查本案於接頭之槽溝環上設凸卡條並與帽體結合構造，與引
證案一於頸部之環槽的周緣設細鋸齒並與頭部開口內緣設細鋸齒之結合構造相同；雖
本案帽體開口未設細鋸齒，但此種細鋸齒之刪除（或帽體有否設置細鋸齒），乃一般
熟習該項技術者所易於推導完成，且本案之帽體開口僅為平滑狀之構造亦為習知，並
無特殊之處；且引證案一之頭部與頸部皆設細鋸齒，較本案僅於接頭設凸卡條（帽體
開口為平滑狀），更具防止左右旋動效果；又本案帽體與接頭互相結合後，乃侷限於
一般結合卡固功能，並無產生顯著功效，故本案與引證案一為相同創作；另引證案一
之頭部與頸部之製造、卡合並非不可行；引證案一雖未經核准專利，不得以專利法第
九十八條第一項第二款核駁本案，但仍得以專利法第一百零五條準用第二十七條之規
定提起異議，引證案一仍具證據力。本案以帽體之圓形開口結合接頭槽溝環之技術內
容，與引證案二以帽體之圓形開口結合連接座體嵌合槽之技術相同；雖本案於接頭之
槽溝環進一步設有凸卡條，以防止帽體徑向滑動，但本案與引證案二皆可依帽體所具
有之彈性、剛性及適當開口內徑，而迫緊結合並不會產生徑向滑動，且引證案二之帽
體與連接座體間屬面接觸，其結合力大於本案（本案接頭之凸卡條與帽體間屬線接觸
），故本案於接頭設凸卡條，對於防止徑向轉動及結合力應無功效之增進，本案不具
進步性。二、綜上所述，被告所為本案異議成立，應不予專利之審定並無違法，原告
之訴無理由，請駁回原告之訴等語。
　　理  由
一、按經濟部中央標準局已於八十八年一月二十六日改制為經濟部智慧財產局，故由
本院逕將被告列為經濟部智慧財產局，先予明。二、本件原告於八十四年三月十六
日以「抽屜、櫥櫃用拉鈕結構改良」向被告申請取得第00000000號新型專利
。公告期間，第三人彰美有限公司以本案有違專利法第二十七條第一項前段、第九十
七條、第九十八條第二項規定，提出引證一、二等證物，對之提起異議，案經被告審
查雖以引證一之特徵在於將頭部與頸部分別製造，使其頭部成一具圓形開口之圓扁狀
空心殼體，開口內緣列有細鋸齒，頸部製一接合端具嵌合環槽之實心體，環槽之周緣
亦佈列細鋸齒；組合時將接合端栓入圓形開口，使開口內緣嵌入於頸部接合端之環槽
內，以鋸齒之接觸達到固定，並於頸部中心貫設一螺孔提供鎖結於抽屜。本案於接頭
之槽溝環設凸卡條並與帽體結合，與引證一於頸部環槽之周緣佈列細鋸齒並配合開口
內緣佈列細鋸齒之構造相同；雖本案未於帽體圓形開口製設細鋸齒，惟此種細鋸齒乃
一般熟習該項技術者所易於推導完成，且帽體與接頭結合，仍侷限於一般卡固功能，
並未產生顯著功效，本案與引證一為同一創作。引證二係由帽體及連接座體組成，其
特徵在於帽體以一定厚度之金屬板材抽製沖壓成形，並設一圓形開口，連接座體直接
車削製造成形，一端設一錐斜導面，於錐斜導面取大端處，大於帽體之圓形開口，並
徑向凹設外徑略大於圓形開口內徑之嵌合槽，再配合設一擋緣足以阻擋帽體不得超越
；依帽體之彈性及剛性，使帽體與連接座體嵌合槽簡易且穩固結合。本案與引證二之
帽體皆設一圓形開口，本案於接頭設一槽溝環即引證二於連接座體設一嵌合槽；本案
以帽體之圓形開口結合接頭槽溝環之技術內容與引證二以帽體之圓形開口結合連接座
體嵌合槽之技術相同；雖本案於槽溝環加設凸卡條以防止帽體鬆脫旋轉，惟引證二嵌
合槽之外徑略大於圓形開口內徑，並依帽體所具有之彈性及剛性，帽體與連接座體已
能迫緊結合不會滑動，且帽體與連接座體間屬面接觸，其結合力大於本案（本案接頭
凸卡條與帽體間屬線接觸），本案加設凸卡條反而增加構造之複雜性，難謂具增進之
功效。本案與引證一為相同創作，且申請日晚於引證一；本案接頭、帽體之結合構造
復與引證二連接座體、帽體之結合構造相同，且本案槽溝環增設凸卡條，難謂具增進
之功效等由；而依專利法第九十八條第二項及第一百零五條準用第二十七條規定，為
「本案異議成立，應不予專利。」之審定，固非無見。惟原告訴稱：引證案一之鋸齒
係供與「圓形開口的圓扁狀空心殼體」即本案所謂之帽體相嵌合，該空心殼體「其開
口內緣佈列有細的鋸齒」即該頸部環槽之細鋸齒其係下上尖之構造，其大小間隔必
須一一配合空心殼體之細鋸齒，即其必須填入該空心殼體之空隙，因此該引證一之構
造實際製作時甚為困難，若有一細鋸齒位置大小不對即使該結構無法實施，且縱使該
鋸齒得以彼此卡入，因該構造未若本案之錐形設計，其僅能防止左右徑向滑動並不能
加強卡固之功能；反觀本案之結構，其接頭之槽溝環壓設之數凸卡條者，係為供帽體
藉由帽體之彈性迫緊而卡緊套於槽溝中後，藉凸卡條加強其抓力並藉其摩擦力防止帽
體於使用中左右旋動，本構造之凸卡條係凸起之線形構造，不僅可防止整個帽體徑向
轉動，且因其物理之彈性與抓力可使帽體與接頭間結合得比未置凸卡條者更緊掣，而
且本案之帽體並未有鋸齒之設置，其製造過程又較引證案一簡便可行，乃一優良結構
改善之創作，其改良之功能、外觀與目的皆與引證案有諸多之不同。又引證二其帽體
與連接座之結合係利用帽體開口小於連接座體上嵌合槽之外徑，藉由迫緊及帽體一定
之彈性將其推入嵌合槽中；以此方式雖可將帽體與連接座結合，但此種結合方式卻有
可慮之處：按帽體係一銅合金之金屬結構，其分子結合方式使其彈性較小超過某種極
限即有斷裂變形之虞，因此引證二之帽體內徑與連接座嵌合槽之外徑不可相差太大，
又因其二者皆是易滑轉之圓形相接，且相接面又是平滑之構造，若僅靠帽體彈性咬合
而無嵌合槽卡住，則於使用中之拉推定極易滑落，因此引證二之帽體大部分係靠嵌合
槽之凹陷以卡住帽體，而因帽體之彈性有限，其嵌合槽若太深則其內徑將等於或小於
帽體之圓形開口，此時只要輕輕一撥，帽體即會轉動，這是根據一般經驗即可得知之
事，而若嵌合槽太淺，其接合面又極光滑，其卡固之穩定性即不足，很可能因用力拉
動此鈕而脫落；因此在製造上引證二極易產生不良品，就算其嵌合卡固良好，如前所
述帽體之彈性有限，因此其咬合之力道有限，其帽體與嵌合槽之接觸面係既平滑又是
極易滑轉之圓形構造，因此只要稍加用力即可轉動此帽體，使其以連接座為軸心轉動
。反觀本案其不僅無引證案之缺點，且其製造之程序並不較引證二複雜；如前所述，
帽體之彈力有限，必須加設嵌合槽以卡掣住帽體，但嵌合槽之設置仍有其滑轉與深淺
之製造上之問題，而解決之道就在於加設凸卡條，因為凸卡條之設置不僅可防止滑轉
，且其尚可增加帽體接合連接座體之咬合力；蓋物體係由分子構成，其有一定之彈性
，有時其彈性之變化並非肉眼所能辨明，本案帽體與連接座之接觸面即係如此；本案
之帽體當其受壓迫擴張推入槽溝上時，其帽體開口與凸卡條接觸位置之分子仍受擠壓
而未放鬆，但與凸卡條兩端凹陷之槽溝位置相接之帽體開口，其分子則因有空隙而放
鬆，因此本案帽體與連接座體接觸之形式，並非如被告及再訴願機關所述之線接觸，
而係類似波浪起伏之環面，而物體分子於一鬆一緊間會產生壓力，因此帽體包覆凸卡
條時會產生卡緊凸卡條之壓力，另外加上帽體陷入槽溝部分被槽溝卡掣之力，因此本
案之結合力決不遜於引證二，甚至其雙重之卡掣力量可較引證二更加穩定地結合連接
座，而且沒有製造上嵌合槽深淺之困擾及帽體得以轉動之使用上之瑕疵等情。是則，
本件主要關鍵在於本案於槽溝環設凸卡條係所造成之金屬帽體與接頭間之應力結合功
能，是否如原告上開所述有超越引證一及引證二所未具之顯著功效；果如原告所言，
則本案之構造既與引證案一、二顯著不同，又可增進帽體與接頭間之結合功能，而無
引證一、二之缺點，其是否屬與前案相同之創作或不具增進功能之創作，即有審酌餘
地。查本件於訴願程序中，被告雖曾委請台灣手工業推廣中心再為審查；惟觀其審查
意見仍不脫審定書內容，並未進一步闡述其鑑定之學理上依據或客觀上之數據，其正
確性，不能無疑，且本案係屬金屬帽體與接頭間之應力結合問題，業如前述，及專
業知識，宜由專家審查，委由台灣手工業推廣中心鑑定，似非適當。被告答辯書意旨
，僅一再重申審定書之意見，而未進一步針對原告上開所述內容予以指駁，自難昭折
服。原告據以指摘，非全無理由，爰將一再訴願決定及原處分一併撤銷，由被告就原
告具體指摘之內容重行審查，另為適當之處分，以示公允。
據上論結，本件原告之訴為有理由，爰依行政訴訟法第二十六條前段，判決如主文。
中    華    民    國     八十八      年     十二     月     二十四      日
                    行 政 法 院 第 四 庭
                                審 判 長 評  事      葉  振  權
                                         評  事      吳  錦  龍
                                         評  事      吳  明  鴻
                                         評  事      尤  三  謀
                                         評  事      陳  光  秀
右  正  本  證  明  與  原  本  無  異
                                         法院書記官  葛  雅  慎
中    華    民    國     八十八      年     十二     月     二十八      日
